臺灣高雄地方法院刑事判決　　　　　　　94年度訴字第3839號
公　訴　人　臺灣高雄地方法院檢察署檢察官
被　　　告　壬○○
　　　　　　　　　　　1號(
　　　　　　　　　　現於臺灣高雄看守所
被　　　告　乙○○
　　　　　　　　　　（現另案羈押於臺灣高雄第二監獄）
上列被告因常業竊盜等案件，經檢察官提起公訴（94年度偵字第
21236號），本院判決如下：
    主  文
壬○○以竊盜為常業，處有期徒刑壹年貳月；又連續意圖為自己
不法之所有，而搶奪他人之動產，處有期徒刑壹年；又損壞公務
員職務上掌管之物品，處有期徒刑肆月。應執行有期徒刑貳年肆
月。
乙○○藏匿依法逮捕拘禁之脫逃人，累犯，處有期徒刑肆月，如
易科罰金，以參佰元折算壹日；被訴竊盜部分，無罪。
    事  實
一、壬○○無業且身染毒癮，為謀財物供日常生活所需及換取毒
    品所用，竟基於常業竊盜及搶奪之概括犯意，連續於下列時
    、地竊取或搶奪他人財物，所竊得之財物，除機車1 台係供
    己代步所用外，其餘均供購買毒品及生活所需花用殆盡，而
    恃此為生：
  (一)於94年7 月24日上午8 時23分許，騎乘其母辛○○○所有車
    牌號碼為YEF-839 號機車，至高雄市○○區○○里○○○路
    242 號鋒駿加油站加油，見加油島上辦公室置有皮包1 只（
    該皮包係鋒駿加油站所有，內有現金新台幣12,000元），即
    趁在旁加油站員工甲○○忙於為他人加油，無暇注意之際，
    入內竊取皮包得手，並旋騎乘機車逃逸，嗣因加油站監視器
    攝得壬○○竊盜過程，員警始循線加以查獲。
  (二)於94年8 月11日上午8 時許，行經高雄市○○區○○路370
    號前，見丙○○手持行動電話（廠牌：諾基亞、型號：6101
    、序號：000000000000000 號）正在通話之際，騎乘上開機
    車由後接近，趁丙○○不及防備之際，出手搶奪其手機得逞
    ，後並持手機向不詳姓名之人換取海洛因毒品施用。
  (三)於94年9 月11日下午7 時許，行經高雄市三民區○○○路23
    7 號某「薑母鴨店」前，見在該店騎樓位置用餐之客人庚○○將皮包（內有現金約3,500 元及證件等物）置於椅上，遂
    趁其不注意之際，從旁經過竊取該皮包，得手後旋騎車逃逸
    ，並將現金花用殆盡，其餘物品加以丟棄。
  (四)於94年9 月13日深夜0 時30分許，行經高雄市○○區○○路
    285 號某麵攤前，見在麵攤內用餐之己○○將皮包（內有現
    金3,000 元、提款卡、零錢包及2 支行動電話）置於桌上，
    即將機車未熄火暫停在麵攤門口，快步進入店內，趁己○○
    不及防備之際，搶走其置於餐桌上之皮包，得手後，欲騎乘
    機車逃離現場時，遭在麵攤用餐之其他顧客伸手拉住機車，
    壬○○因此人車倒地，並經己○○報警當場查獲，惟壬○○
    嗣經解送至派出所偵訊時，趁隙脫逃成功離去（詳如事實二
    所述）。
  (五)於94年9 月13日下午3 時許，至高雄市○○區○○路229 號
    前，見登記為張金妹所有，平日為其夫戊○○使用車牌號碼
    ZYJ-549 號輕型機車停於該處，機車鑰匙插於電門內未拔取
    ，遂上前發動電門，將該車騎離現場而竊取之，得手後，供
    己代步所用。
  (六)於94年9 月15日中午12時許，至友人癸○○位在高雄市○○
    區○○路15號之家庭理髮廳理髮，趁癸○○因故上樓，疏於
    注意之際，竊取理髮廳收銀機內零錢約2 千餘元，得手後，
    旋騎車逃逸。
二、乙○○前於91年間，因施用毒品案件，經本院以91年訴字第
    2948號判決判處有期徒刑8 月確定，於93年6 月14日徒刑執
    行完畢，因與壬○○係朋友關係，而壬○○前於94年9 月13
    日深夜0 時30分許，在高雄市○○區○○路285 號麵攤前搶
    奪己○○皮包為警逮捕後，遭戴上腳鐐戒具解送至高雄市政
    府警察局三民第二分局民族派出所接受訊問，為依法遭逮捕
    之人，竟基於脫免逮捕之犯意，於同日上午11時36分許，以
    向員警佯稱欲上廁所為由，趁機由該派出所後門脫逃成功，
    旋並搭乘計程車至乙○○住處，要求乙○○予以藏匿，而乙○○明知壬○○係依法逮捕之脫逃人，竟基於藏匿人犯之犯
    意，將壬○○藏匿在高雄縣鳥松鄉○○村○○路74-3號2 樓
    之租屋處。嗣因壬○○腳部仍銬有腳鐐戒具，行動不便，見
    乙○○屋內有砂輪機1 台，復又基於損壞公務員職務上所掌
    物品之犯意，持該砂輪機鋸斷腳鐐戒具，以恢復行動自由。
    壬○○脫逃後，又連續為前述(五)、(六)之竊盜犯行，始於94年
    9 月16日下午3 時30分許，在高雄市○○區○○路640 巷10
    弄4 號為警查獲，員警並循線於同日下午5 時許，在前開乙○○租屋處查獲乙○○。
二、案經高雄市政府警察局三民第二分局報請檢察官偵查起訴。
    理  由
甲、有罪部分：
壹、程序部分：
    按被告以外之人（包括證人、鑑定人、告訴人、被害人及共
    同被告等）於審判外之陳述雖不符刑事訴訟法第159 條之1
    至之4 等4 條之規定，而經當事人於審判程序同意作為證據
    ，法院審酌該言詞陳述或書面陳述作成時之情況，認為適當
    者，亦得為證據。立法意旨在於傳聞證據未經當事人之反對
    詰問予以核實，原則上先予排除。惟若當事人已放棄反對詰
    問權，於審判程序中表明同意該等傳聞證據可作為證據，基
    於尊重當事人對傳聞證據之處分權，及證據資料愈豐富，愈
    有助於真實發見之理念，且強化言詞辯論主義，使訴訟程序
    得以順暢進行，上開傳聞證據亦均具有證據能力。查本件證
    人甲○○、丙○○、庚○○、己○○、癸○○、戊○○曾於
    警詢中為證述，其性質雖屬傳聞證據，惟其等所為之上開警
    詢筆錄內容，業經被告於審判程序同意作為證據，本院復審
    酌上開筆錄作成時，並無不當取供或人情干擾或壓力之情形
    ，因此其於警詢時之證言，自有證據能力。
貳、實體部分：
一、訊據被告壬○○對其曾於上揭時、地竊取及搶奪他人財物，
    為警捕獲後，又趁隙脫逃成功，並至乙○○住處持砂輪機破
    壞腳鐐戒具之事實，除否認其係基於常業竊盜犯意而為竊盜
    犯行，辯稱：伊並非係賴竊盜為生云云外，餘均坦承不諱；
    另被告乙○○對其明知壬○○係依法逮捕之脫逃人，竟仍將
    之藏匿在高雄縣鳥松鄉○○村○○路74-3號2 樓等情亦均坦
    承不諱，並經證人甲○○、丙○○、庚○○、己○○、癸○○、戊○○分於警詢及偵查中證述明確，復有己○○、戊○○開立之贓物認領保管單2 紙、張金妹機車遭竊之車輛車牌
    失竊作業－查獲車輛認可資料及尋獲電腦輸入單各1 紙、現
    場查獲相片11幀等附卷可稽，並有乙○○所有之砂輪機1 台
    扣案足資佐證，足認被告前開自白部分，核與事實相符。至
    被告壬○○雖以前詞置辯，否認係基於常業犯意而為前開竊
    盜犯行。惟刑法上之常業犯係以犯罪行為為生活之職業，恃
    之以維生，因之常業犯就其犯意而言，係以同一犯罪行為恃
    以維生之意思，反覆為之，具有同一不變犯意之連續性，就
    其犯罪行為客體內涵觀察，客觀上必須具有相當時間之連續
    性及可確定性，足以為生活之職業者，而非僅為偶發、短暫
    性，不足為生活之職業者，即足當之，至於犯罪當時有無其
    他職業、犯罪時間之長短或所得多寡，並不影響其為常業犯
    之認定（最高法院93年台上字第4967號判決參照）。查被告
    壬○○為前開竊盜犯行時，沒有任何工作，復因身染毒癮，
    需耗資購買毒品，此外，尚積欠信用卡卡費及地下錢莊債務
    無力繳納等情，據其自承在卷甚明（見本院卷第70頁），顯
    見其於該時未有何經濟來源，足以支應日常生活支出所需，
    參以其於94年7 月至9 月，短短2 月間，即以相同手法，反
    覆實施上開數次竊盜犯行，足認其應有將所竊金錢用以維持
    生活所需，則其係以竊盜為生活之主要憑藉，並資為生活收
    入，而以之為常業等情，甚為灼然，洵堪認定。至被告壬○○雖亦為2 次搶奪犯行，惟因次數非多，且時間相隔約有1
    月之久，除難認有職業行為長期反覆實施之特性外，其搶奪
    丙○○之行動電話，主要係為換取毒品施用等情，尚據其於
    警詢中陳述甚明，是亦難認其有以此方式據以長期支應生活
    所需，是尚難認被告有何常業搶奪之犯行，附此敘明。綜上
    ，被告壬○○前揭所辯，顯係卸責之詞，難認可採。本件事
    證明確，被告壬○○、乙○○前開犯行，均足堪認定。
二、核被告壬○○所為前開竊盜及搶奪犯行，係犯刑法第322 條
    常業竊盜及同法第325 條第1 項之搶奪罪。又其為依法遭逮
    捕之人，趁機脫逃，復又破壞腳鐐戒具，所為係犯刑法第16
    1 條第1 項之脫逃罪及同法第138 條之損壞公務員職務上掌
    管之物品罪。被告乙○○藏匿依法逮捕之脫逃人，所為係犯
    刑法第164 條之藏匿人犯罪。被告壬○○先後所為2 次搶奪
    犯行，時間緊接，方法相同，觸犯構成要件相同之罪，顯係
    基於概括犯意為之，為連續犯，應依刑法第56條規定以1 罪
    論，並加重其刑。又被告壬○○損壞腳鐐戒具之目的，係在
    便利其脫逃，以達回復行動自由之目的，是其所為脫逃罪與
    損壞公務員職務上掌管物品罪間，有方法、目的之牽連關係
    ，應從一重以損壞公務員職務上掌管物品罪論處。被告壬○○所犯常業竊盜、連續搶奪及損壞公務員職務上掌管物品罪
    間，犯意各別，行為互殊，應分論併罰。又起訴書事實欄已
    敘明被告壬○○破壞腳鐐戒具之事實，惟於所犯法條部分則
    漏引刑法第138 條，自應予以補充。另被告乙○○前於91年
    間，因施用毒品案件，經本院以91年訴字第2948號判決判處
    有期徒刑8 月確定，於93年6 月14日徒刑執行完畢，有臺灣
    高等法院被告前案紀錄表、台灣高雄地方法院檢察署刑案資
    料查註紀錄表各1 紙在卷可稽，其於上開徒刑執行完畢後5
    年內，再犯本件最重本刑為有期徒刑以上之罪，為累犯，應
    依刑法第47條之規定加重其刑。爰審酌被告壬○○不知循合
    法途徑賺取財物，竟先後為上述竊盜及搶奪犯行，遭捕獲後
    又趁機逃逸，破壞社會秩序，及被告乙○○藏匿人犯，增加
    員警追緝之困難度，惟念犯後被告壬○○大致坦承犯行，被
    告乙○○坦承所有犯行，犯後態度非差，及其等犯罪動機、
    情節、手段、犯罪所得利益及所生損害等一切情狀，分別量
    處如主文所示之刑，並就被告壬○○部分定其應執行之刑；
    被告乙○○遭判處有期徒刑部分，諭知易科罰金之折算標準
    。又被告壬○○雖係以犯竊盜罪為常業，惟本院考量其於犯
    後坦承所有竊盜犯行，僅抗辯主觀上未有常業犯意，堪認尚
    具有悔意，所宣告之刑已足以使被告心生警惕，而無再宣告
    強制工作，以矯正被告行竊惡習之必要。至其持以損壞腳鐐
    械具之砂輪機，雖係其供犯罪所用之物，惟因該機具係屬被
    告乙○○所有，爰不宣告沒收，附此敘明。
貳、無罪部分：
一、公訴意旨略以：被告乙○○與被告壬○○基於意圖為自己不
    法所有之犯意聯絡，共同於94年9 月13日下午3 時許，至高
    雄市○○區○○路229 號前，見登記為張金妹所有，平日為
    其夫戊○○使用車牌號碼ZYJ-549 號輕型機車停於該處，即
    趁戊○○未拔鑰匙不知之際，以徒手方式，共同竊取該機車
    ，得手後加速逃逸，因認被告乙○○所為係犯刑法第320 條
    第1 項之竊盜罪。
二、按犯罪事實應依證據認定，無證據不得認定犯罪事實；又不
    能證明被告犯罪者，應諭知無罪之判決，刑事訴訟法第154
    條第2 項、第301 條第1 項分別定有明文。又事實之認定，
    應憑證據，如未能發現相當證據，或證據不足以證明，自不
    能以推測或擬制之方法，為裁判基礎（最高法院40年臺上字
    第86號判例參照）；且認定犯罪事實所憑之證據，雖不以直
    接證據為限，間接證據亦包括在內，然而無論直接證據或間
    接證據，其為訴訟上之證明，須於通常一般之人均不致有所
    懷疑，而得確信其為真實之程度者，始得據為有罪之認定，
    倘其證明尚未達到此一程度，而有合理之懷疑存在而無從使
    事實審法院得有罪之確信時，即應由法院為諭知被告無罪之
    判決（最高法院76年台上字第4986號判例參照）。
三、本件公訴人認被告乙○○涉有竊盜罪嫌，無非以被告壬○○
    警詢時供述係遭乙○○騎腳踏車搭載至竊車現場，且其竊車
    時，乙○○在旁觀看等語；被害人戊○○於警詢、偵查中證
    述機車遭竊情節及戊○○開立之贓物認領保管單、該機車遭
    竊之車輛車牌失竊作業－查獲車輛認可資料及尋獲電腦輸入
    單等件附卷可參，訊據被告乙○○堅決否認有何竊盜犯行，
    辯稱：伊雖有騎腳踏車後載壬○○，惟至竊車現場時，壬○○僅要求伊停車，並未告知係要竊車云云。
四、經查：
  (一)車牌號碼ZYJ-549 號輕型機車，雖登記係張金妹所有，惟平
    日由其夫戊○○使用，於94年9 月13日下午3 時許，在高雄
    市○○區○○路229 號前遭人竊取之情，業據被害人戊○○
    於警詢及偵查中證述綦詳，復有該機車遭竊之車輛車牌失竊
    作業－查獲車輛認可資料及尋獲電腦輸入單1 紙附於警訊卷
    可稽。惟按被害人戊○○於警詢及偵查中僅證述上開機車係
    於何時、地遭竊，未指證係何人竊盜該車，亦未陳稱目擊竊
    盜事實，顯見被害人警訊所述，均屬機車遭竊之事後情狀，
    尚難以其證述，援引為被告乙○○觸犯竊盜罪之不利認定。
    而警卷所附之車輛車牌失竊作業－查獲車輛認可資料及尋獲
    電腦輸入單各1 紙、亦僅能證明被害人發現車輛遭竊後之報
    案及嗣後機車遭尋獲之事實，另贓物認領保管收據，則僅係
    表示被害人領回失竊車輛之證明資料，若無其他積極證據證
    明被告犯竊盜罪，均不得僅以被害人陳述及贓物認領收據、
    卷附車輛車牌失竊作業－查獲車輛認可資料、尋獲電腦輸入
    單，即認定被告乙○○有竊取上開機車之行為。
  (二)被告壬○○於警詢中固陳稱本件竊車過程，係乙○○騎乘腳
    踏車載伊至竊盜現場，由伊下手行竊，乙○○在旁觀看等語
    （見警詢卷第7 頁），惟嗣經本院於審理中，將被告壬○○
    以證人身分實施交互詰問的結果，其對上情改證稱：當天我
    叫乙○○騎腳踏車載我去吃東西，經過該機車停放地點，看
    到1 台機車有鑰匙留在上面，我即叫乙○○讓我下車，自己
    1 人去竊車，並沒有和乙○○商量，且乙○○放我下車後，
    沒有等我即自己騎腳踏車離去，我後來才騎竊得機車跟上等
    語（見本院卷第60、61頁），核與被告乙○○前揭所辯內容
    相符。則被告壬○○先後所述雖見差異，惟考量其於審理中
    係以證人身份到庭，並已具結擔保所為證言之真實性，有結
    文1 紙存卷可參，自足認其於審理中所陳，較警詢所言更具
    可信性，是已難認被告乙○○曾與被告壬○○共同竊取上開
    機車，況縱認被告壬○○於警詢所言為可採，因其於警詢中
    並未陳稱有何事先與被告乙○○謀議竊取機車之情，且所述
    乙○○於其竊車時在旁「觀看」等語，依字面含意解釋，亦
    難認係屬在旁「把風」之態樣，是此乙○○在旁觀看被告壬○○竊車之過程，至多僅能認為其對於被告壬○○竊車之犯
    行未加阻止，並容任其發生而已，而被告乙○○對於該竊盜
    結果之發生亦無防止之義務，是其消極不作為未阻止被告壬○○竊車犯行，固有未當，惟究難認其2 人間有何犯意聯絡
    及行為分擔可言。從而，公訴人認被告乙○○涉犯竊盜罪嫌
    ，所憑證據，未達通常一般人均不致有所懷疑，而得以確信
    其為真實之程度。此外，本件復查無其他積極證據足認被告
    乙○○有何公訴人所指與被告壬○○共犯竊盜犯行之情，揆
    諸首揭法條及判例意旨說明，自不能證明被告乙○○犯罪，
    應為無罪之諭知，以昭審慎。
據上論斷，應依刑事訴訟法第299 條第1 項前段、第301 條第1
項，刑法第56條、第322 條、第325 條第1 項、第161 條第1 項
、第138 條、第164 條、第55條、第41條第1 項前段、第47條、
第51條第5 款，罰金罰鍰提高標準條例第1 條前段、第2 條，判
決如主文。
本案經檢察官丁○○到庭執行職務。
中　　華　　民　　國　　94　　年　　12　　月　　15　　日
                  刑事第十二庭  審判長法官  施柏宏
                                      法官  林書慧
                                      法官  黃宗揚
以上正本證明與原本無異。
如不服本判決，應於判決送達後10日內，向本院提出上訴狀。
中　　華　　民　　國　　94　　年　　12　　月　　15　　日
                                    書記官  王壹理
附錄本件論罪科刑法條：
中華民國刑法第322條
(常業竊盜)
以犯竊盜罪為常業者，處 1 年以上 7 年以下有期徒刑。
中華民國刑法第325條
(普通搶奪罪)
意圖為自己或第三人不法之所有，而搶奪他人之動產者，處 6 月
以上 5 年以下有期徒刑。
中華民國刑法第161條
(脫逃罪)
依法逮捕、拘禁之人脫逃者，處 1 年以下有期徒刑。
中華民國刑法第138條
(妨害職務上掌管之文書物品罪)
毀棄、損壞或隱匿公務員職務上掌管或委託第三人掌管之文書、圖
畫、物品，或致令不堪用者，處 5 年以下有期徒刑。
中華民國刑法第164條
(藏匿人犯或使之隱避、頂替罪)
藏匿犯人或依法逮捕拘禁之脫逃人或使之隱避者，處 2 年以下有期
徒刑、拘役或 500 元以下罰金。
